最高法院民事裁定　　　　　　　一○○年度台聲字第五五三號
聲　請　人　林谷峰
訴訟代理人　張躍騰律師
上列聲請人因與相對人吳志昌間請求所有權移轉登記事件，對於
中華民國九十九年十一月四日本院裁定（九十九年度台上字第二
○四三號），聲請再審，本院裁定如下：
    主  文
聲請駁回。
聲請訴訟費用由聲請人負擔。
    理  由
本件聲請人主張本院九十九年度台上字第二○四三號確定裁定（
下稱原確定裁定）有民事訴訟法第四百九十六條第一項第一款適
用法規顯有錯誤之再審事由，對之聲請再審，無非以：相對人與
仲介許月祝、代書季美珍為其餘土地共有人所代擬並寄予伊之存
證信函，增加原買賣契約所無之價金條件與額外負擔，應視為條
件不成就，並違反誠信原則，前訴訟程序台灣高等法院九十九年
度重上字第三九號判決（下稱原第二審判決）實有消極不適用民
法第一百零一條第二項及第一百四十八條第二項規定之情事。又
系爭買賣契約並無記載買方應支付仲介費、及支付林榮輝額外金
額等語，原第二審判決為相反之認定，係違背證據，且消極不適
用不動產經紀業管理條例第十九條第一項、內政部（八十九）台
內中地字第八九七九○八七號函釋。再上開存證信函所謂「買方
同意另行給付林榮輝四十萬元（新台幣，下同），以及須負擔仲
介費一百萬元、辦理繼承登記之代書費用三十萬元、辦理土地移
轉之代書費用十萬元」，並非系爭買賣契約之內容，不發生土地
法第三十四條之一第二項書面通知伊之效力，原第二審判決顯然
誤用該條規定。另伊就系爭土地之應有部分為十四分之一，其餘
土地共有人竟通知伊對系爭土地之「全部」是否行使優先承購權
，該項通知依法無效，乃前訴訟程序台灣板橋地方法院九十八年
度訴字第一八二三號判決於主文諭知：確認伊就系爭土地權利範
圍全部之優先承購權不存在，顯然違誤；而原第二審判決予以維
持，亦非適法；原確定裁定駁回伊之上訴，係消極不適用民法第
七十一條、土地法第三十四條之一第一項、第四項及土地法第三
十四條之一執行要點第十一點等規定。況伊於前訴訟程序第三審
上訴理由狀曾指摘原第二審判決諸多違背法令之處，原確定裁定
卻認伊無指摘具體情事，逕以裁定駁回伊之上訴，亦有違誤云云
，為其論據。
惟按上訴第三審法院，非以原判決違背法令為理由，不得為之。
又提起上訴，上訴狀內應記載上訴理由，表明原判決所違背之法
令及其具體內容，暨依訴訟資料合於該違背法令之具體事實，其
依民事訴訟法第四百六十九條之一規定提起上訴者，並應具體敘
述為從事法之續造、確保裁判之一致性或其他所涉及之法律見解
具有原則上重要性之理由。同法第四百六十七條、第四百七十條
第二項定有明文。查原第二審判決敘明：綜合證人林周寶鳳、許
月祝、季美珍之證述內容，佐以系爭買賣契約之約定，足見系爭
買賣之條件，買方即相對人除須負擔給付價金四百六十萬元之義
務外，尚須負擔土地增值稅、辦理所有權移轉登記及繼承登記之
相關規費、登記代理人代辦費用暨仲介費用等，則所謂以同一條
件優先承購，自包括整件買賣過程所約定、不論有無書面記載之
上開全部條件。又系爭買賣契約約定相對人應支付繼承登記費、
支付林榮輝額外金額、仲介費等，與事理無違，該買賣條件確屬
真實。縱然買賣契約內未寫明仲介費，及本件約定之仲介費高於
實際成交價格百分之六上限，然此既經買賣雙方同意，依契約自
由原則本無不可；何況所約定之仲介費內含整合繼承人工作，與
單純之仲介報酬有別，是聲請人以該費用過高而推認係不實之買
賣條件，並無可取。故第一審共同被告林彥卿等十二人於民國九
十八年五月十九日以板橋國慶郵局第○○一六六號存證信函通知
聲請人於十日內確認是否依上述同一條件內容優先承購，自發生
合法通知之效力。且林彥卿等十二人既以約定之實際買賣條件通
知聲請人是否行使優先承購權，自無違反誠實信用原則可言。聲
請人亦未能證明相對人、許月祝、季美珍共謀虛列買賣條件。是
聲請人辯稱相對人、許月祝、季美珍共同合意以買賣契約所無之
價金條件，藉以達到排除其行使優先承購系爭土地權利之目的，
應適用民法第一百四十八條第二項、第一百零一條規定，其仍得
行使優先承購權云云，亦非可取。而聲請人於接獲前開通知後，
逾十日始於九十八年六月十六日以台北北門郵局第三○九一號存
證信函回覆林彥卿等十二人之代理人許月祝，應視為已放棄優先
承購權；且其內容就買賣價金及其他費用均有爭執，亦難認係以
同一條件表示優先承購。從而，相對人訴請確認聲請人就系爭土
地由林彥卿等十二人出售予伊之買賣行為所生之公同共有人優先
承購權不存在，為有理由，應予准許等語，均係依職權取捨證據
、認定事實所為之論斷。是原確定裁定指聲請人之上訴實係就原
審取捨證據、認定事實及解釋契約之職權行使，指摘其為不當，
並就原審命為辯論及已論斷者，泛言其為違法，而未表明原第二
審判決違背之法令及其具體內容，暨依訴訟資料合於該違背法令
之具體事實，並具體敘述有何從事法之續造、確保裁判之一致性
或其他所涉及之法律見解具有原則上重要性之情形。原確定裁定
因而認聲請人未依上開規定合法表明上訴理由，上訴為不合法，
以裁定駁回其上訴，並無適用法規顯有錯誤之情形。聲請人對之
聲請再審，非有理由。末查林彥卿等十二人所處分者，係整筆系
爭土地，故聲請人與相對人所爭買之對象，亦係整筆系爭土地，
即各自主張整筆系爭土地應由自己承購、屬自己所有。至於聲請
人於系爭土地原有所有權應有部分若干，與本件之訴訟標的純屬
二事，乃合法承購以後金錢找補之問題。聲請人爭執林彥卿等十
二人之存證信函應僅通知伊是否就系爭土地所有權應有部分之十
四分之十三、而非對系爭土地之「全部」行使優先承購權，林彥
卿等十二人所為之通知為無效，歷審裁判竟均未察，實有違誤云
云，殊屬非是，附此敘明。
據上論結，本件聲請為無理由。依民事訴訟法第九十五條、第七
十八條，裁定如主文。
中    華    民    國  一○○  年    六    月   十六   日
                      最高法院民事第一庭
                          審判長法官  蕭  亨  國  
                                法官  李  慧  兒  
                                法官  高  孟  焄  
                                法官  許  澍  林  
                                法官  黃  義  豐  
本件正本證明與原本無異
                                      書  記  官  
中    華    民    國  一○○  年    六    月  二十八  日
                                                     m